【裁判字號】    97,保險上,4
【裁判日期】    970729
【裁判案由】    給付保險金
【裁判全文】
臺灣高等法院臺南分院民事判決         97年度保險上字第4號
上  訴  人  幸福人壽保險股份有限公司
法定代理人  丁○○
訴訟代理人  丙○○
被 上 訴人  乙○○
            甲○○
上列當事人間請求給付保險金事件，上訴人對於中華民國97年3
月19日台灣嘉義地方法院（96年度保險字第13號）第一審判決提
起上訴，本院於97年7月15日言詞辯論終結，判決如下：
    主    文
上訴駁回。
第二審訴訟費用由上訴人負擔。
    事實及理由
壹、程序事項：
一、按當事人喪失訴訟能力或法定代理人死亡或其代理權消滅者
    ，訴訟程序在有法定代理人或取得訴訟能力之本人，承受其
    訴訟以前當然停止，惟有訴訟代理人者不適用之；另承受訴
    訟人，於得為承受時，應即為承受之聲明，民事訴訟法第17
    0條、第175條第1項分別定有明文。查本件上訴人之法定代
    理人已於民國（下同）97年4月15日變更為丁○○，並有上
    訴人提出之公司變更登記表乙份在卷可稽（見本院卷第71頁
    ），上訴人聲請由丁○○為其法定代理人承受訴訟，核無不
    合，應予准許。
貳、實體事項：
一、被上訴人於原審起訴主張：被上訴人乙○○、甲○○夫婦各
    於90年5月31日投保上訴人公司「幸福年年養老壽險6年期」
    之保險，保險金額新台幣（以下同）100萬元，保險契約滿
    期日為96年5月31日，依契約之約定，契約期滿上訴人應給
    付滿額保險金，並給付91至95年之百分之5年度生存保險金
    ，每年5萬元，共計被上訴人每人可各請領125萬元。另被上
    訴人甲○○於90年6月29日投保上訴人公司「幸福年年養老
    壽險6年期」之保險，保險金額100萬元，保險契約滿期日為
    96年5月31日，依契約之約定，契約期滿上訴人應給付滿額
    保險金，並給付91至95年之百分之5年度生存保險金，每年5
    萬元，此部分被上訴人甲○○亦可請領125萬元。又上揭保
    單貸款業經鈞院96年度上訴字第1043號刑事確定判決認定訴
    外人蔡文海偽造文書，冒用被上訴人之名義向上訴人申請補
    發保單及以申請補發之保單向上訴人借款款項由訴外人蔡文
    海冒領花用，訴外人蔡文海原為上訴人公司「嘉雲一處」之
    處經理，被判處有期徒刑2年，足證被上訴人並無向上訴人
    保單借款。故上訴人應依約給付滿期保險金，扣除上訴人已
    給付91年度之生存保險金15萬元外，被上訴人乙○○本得請
    領120萬元，甲○○本得請領240萬元，惟訴外人蔡文海已返
    還被上訴人各50萬元，且給付92至93年之年度保險金合計30
    萬元，故被上訴人乙○○尚得請領60萬元，被上訴人甲○○
    尚得請領170萬元。爰求為判決：上訴人應給付被上訴人乙
    ○○60萬元、給付被上訴人甲○○170萬元，及均自起訴狀
    繕本送達上訴人翌日起至清償日止，按年息百分之5計算之
    利息（原審判命上訴人應如數給付被上訴人乙○○、甲○○
    ，及均自起訴狀繕本送達上訴人之翌日起至清償日止，按年
    息百分之5計算之利息）。
二、上訴人則抗辯以：被上訴人任意將個人帳戶之存摺、印章、
    提款卡、密碼交予訴外人蔡文海保管，且未通知上訴人變更
    通訊地址，使上訴人公司無法在第一時間通知被上訴人，蔡
    文海業已離職。被上訴人亦從未通知上訴人有關冒領保單借
    款及與訴外人蔡文海達成100萬元和解。於訴外人蔡文海離
    職後始轉向上訴人請求給付滿期金，造成上訴人無法向訴外
    人蔡文海求償追回冒貸之款項，足見被上訴人就訴外人蔡文
    海詐騙受損害，亦與有過失等語（上訴人不服，聲明上訴，
    原判決廢棄，被上訴人在第一審之訴及假執行之聲請均駁回
    ）。
三、兩造不爭執事項：
  (一)被上訴人乙○○、甲○○於90年5月31日向上訴人各投保幸
    福年年養老壽險6年期、保單號碼分別為16441-0、16441-1
    ，保險金額為100萬元，保險契約滿期日為96年5月31日，並
    得每年度領取百分之5之生存保險金，合計被上訴人乙○○
    、甲○○每份保單各得領取125萬元。
  (二)被上訴人甲○○於90年6月29日投保幸福年年養老壽險6年期
    、保單號碼為16443-3，保險金額為100萬元，保險契約滿期
    日為96年6月29日，並得每年度領取百分之5之生存保險金，
    合計被上訴人甲○○該份保單得領取125萬元。
  (三)上訴人所僱用之職員蔡文海於刑事案件坦承利用被上訴人名
    義之保單貸款，並匯入被上訴人乙○○之華僑商業銀行（現
    經合併更名為花旗銀行）嘉義分行00000000000000號帳戶及
    甲○○之臺南區中小企業銀行（現更名為京城商業銀行）南
    嘉義分行0000000000000000號帳戶，故3張保單剩餘滿期保
    險金分別為14萬415元、13萬9,194元、14萬778元，合計42
    萬387元。
  (四)蔡文海已返還被上訴人各50萬元，並給付92至93年之年度生
    存保險金共30萬元，上訴人已支付91年度生存保險金共15萬
    元（見本院卷第92頁）。
四、得心證之理由：
  (一)按債務人之代理人或使用人，關於債之履行有故意或過失時
    ，債務人應與自己之故意或過失負同一責任，民法第224條
    定有明文。查本件被上訴人乙○○、甲○○於90年5月31日
    向上訴人各投保幸福年年養老壽險6年期、保單號碼分別為
    16441-0、16441-1，保險金額為100萬元，保險契約滿期日
    為96年5月31日，並得每年度領取百分之5之生存保險金，合
    計被上訴人乙○○、甲○○每份保單各得領取125萬元；另
    被上訴人甲○○又於90年6月29日投保幸福年年養老壽險6年
    期、保單號碼為16443-3，保險金額為100萬元，保險契約滿
    期日為96年6月29日，並得每年度領取百分之5之生存保險金
    ，被上訴人甲○○該份保單亦得領取125萬元，上訴人就被
    上訴人上開得領取之保險金，並無爭執（見本院卷第92頁）
    。上訴人雖抗辯其應給付之滿期保險金應分別扣除被上訴人
    乙○○、甲○○於91年7月9日、91年8月27日及92年1月10日
    向其申辦保單貸款，尚未清償之本金及利息，故上開3張保
    單剩餘滿期保險金分別為14萬415元（要保人乙○○、保單
    號碼16441-0）、13萬9,194元（要保人甲○○、保單號碼
    16441-1）、14萬778元（要保人甲○○、保單號碼16443-3
     ），合計僅應給付420,387元云云。惟查上訴人所僱用之職
    員蔡文海於刑事案件坦承利用被上訴人之保單質借貸款，並
    侵占入己無訛，蔡文海因上開侵占犯行，遭法院判處有期徒
    刑2年確定，此有本院調閱之本院96年度上訴字第1043號刑
    事卷宗暨判決書附卷可按，且有蔡文海所立坦承侵占並允諾
    還款之聲明書附卷可稽（見本院調閱台灣嘉義地方法院檢察
    署偵查他字卷第1644號卷第19頁、本院卷第77頁），上訴人
    就上開事實，復不爭執，足見被上訴人之保單質借貸款係屬
    蔡文海所為無誤。是依上開規定，上訴人自應就其受僱人蔡
    文海之故意侵占行為負同一責任，是上訴人主張被上訴人所
    得請領之保險金應扣除質借貸款，尚屬無據。
  (二)又被上訴人雖主張乙○○之華僑商業銀行嘉義分行00000000
    00 0000號帳戶及甲○○之臺南區中小企業銀行（現更名為
    京城商業銀行）南嘉義分行0000000000000000號帳戶，均係
    遭蔡文海盜刻印章及冒用證件所開立，惟查：按法院得依職
    權自行調查，對證據力之判斷，自有其職權，原非以囑託鑑
    定為絕對必要之方法，合先敘明，本院自甲○○戶名之臺南
    中小企銀南嘉義分行開戶申請書及印鑑卡觀之，其上「甲○
    ○」簽名與被上訴人甲○○於上開刑事及民事所具書狀時之
    簽名比較，其筆法之慣性及特徵，其豎筆（有關「林」、「
    千」二字豎筆均垂直上重、下輕、無頓落或勾起等特徵相符
    ）、勾筆（有關「林」、「千」、「暖」均無勾筆之特徵相
    符）、捺筆（有關「林」、「暖」二字捺筆均短、直、捺筆
    起止位置相似之特徵相符）、撇筆（有關「林」、「千」撇
    筆均上重下輕、短而直之特徵相符）之間甚為相近（見台灣
    嘉義地方法院檢察署交查卷33至35頁背面、第50、72頁），
    應屬同一人之筆跡；另自被上訴人乙○○於華僑銀行嘉義分
    行開戶申請書及印鑑卡觀之（見台灣嘉義地方法院檢察署交
    查卷38頁），其上「乙○○」簽名與被上訴人乙○○於上開
    刑事及民事所具書狀上之簽名比較（見本院調閱原審刑卷第
    22、32、43頁），其筆跡之慣性及特徵，其豎筆（「葉」字
    「木」部位、「昆」字「日」部分豎筆均垂直下落等特徵相
    符）、勾筆（「豪」字「豕」部位直筆勾起之特徵相符）、
    捺筆（「豪」字「豕」部分左捺、捺筆起止位置相似之特徵
    相符）、撇筆（「葉」、「豪」撇筆均平直之特徵相符）之
    間相似，是訴外人蔡文海辯稱開戶申請書非其偽簽一情，並
    非無據。參以華僑商業銀行嘉義分行、臺南中小企銀南嘉義
    分行開戶手續，依銀行實務慣例須本人親自辦理，當為公眾
    周知事實，況自臺南中小企銀南嘉義分行開戶僅填寫「開戶
    印鑑卡」，並無開戶申請書或委託書，有京城商業銀行南嘉
    義分行95年9月5日（95）京城義分字第261號函可按（見上
    開偵查交查卷第34頁），被上訴人甲○○、乙○○各於臺南
    中小企銀南嘉義分行印鑑卡、華僑銀行嘉義分行所開戶申請
    書觀之，臺南中小企銀南嘉義分行印鑑卡旁有「見簽人」簽
    名、華僑銀行嘉義分行上載明「親簽」並有「本人簽字」印
    文蓋印其上，均設有親簽機制及證據，衡以被上訴人甲○○
    、乙○○前開開戶申請書簽名既屬近似，無從認定就蔡文海
    有何偽造簽名、持盜刻印章及代為開戶之情事。又被上訴人
    甲○○於88年間曾為幸福人壽保險業務員，則其開立前開臺
    南中小企銀南嘉義分行帳戶供業務上佣金支付之用，應與常
    理無違；至被上訴人乙○○雖未曾任幸福人壽保險業務員，
    惟其自89年8月2日即已開戶，迄90年5月31日始簽立上開保
    險契約，而觀之其交易明細（見台灣嘉義地方法院檢察署他
    字卷第11頁），其間僅有一筆4,595元金額於89年8月5日入
    帳、嗣於同年月7日領走4,500元，並無供作其他用途，衡諸
    常情，在被上訴人乙○○簽立保險契約之前，蔡文海應無代
    為開戶之動機，且其應亦無法預見被上訴人乙○○於1年餘
    後將簽立保險契約、而預為偽造開戶之理，從而，本件尚無
    從認定上開帳戶係訴外人蔡文海所偽造簽名、持盜刻印章所
    為，並有本院調閱之原審暨本院刑事確定判決96年度上訴字
    第1043號附卷可稽（見原審卷第85至89、116至119頁），亦
    為被上訴人所不爭（見原審卷78頁）。則此部分被上訴人之
    主張上開帳戶係訴外人蔡文海盜刻印章及冒用證件所開立云
    云，並不足採。
  (三)上訴人雖抗辯被上訴人因上開行為就訴外人蔡文海之冒貸質
    借款項犯行亦與有過失，依民法第217條規定，應得減輕賠
    償金額云云，惟查本件係被上訴人請求履行契約給付滿期保
    險金，上訴人就系爭保約既已依約到期，自應給付上開滿期
    之保險金；至與有過失之適用，係屬損害賠償之債，就損害
    之發生或擴大，被害人與有過失者，法院得減輕賠償金額或
    免除之，此觀民法第217條第1項規定至明。查本件被上訴人
    既係依系爭保險契約之約定，請求給付保險金，並非請求損
    害賠償，縱本件被上訴人乙○○、甲○○將存摺帳戶交付訴
    外人蔡文海使用而有疏失，惟其既未參與訴外人蔡文海之貸
    款行為，自不影響兩造契約約定之效力，就上訴人應依約履
    行之給付滿期保險金，上訴人仍不得拒絕，上訴人之抗辯被
    上訴人與有過失，仍無法排除其依約應履行之義務，而減免
    上訴人之契約給付，是上訴人此部分之抗辯非有理由。
五、綜上所述，被上訴人乙○○依據投保之保險契約得向上訴人
    請求到期保險金及年度生存保險金共125萬元，扣除上訴人
    已給付91年度之生存保險金5萬元外，被上訴人乙○○本得
    請領120萬元；被上訴人甲○○依據投保之保險契約得向被
    告請求到期保險金及年度生存保險金共250萬元，扣除上訴
    人已給付91年度之生存保險金10萬元外，被上訴人甲○○本
    得請領240萬元；惟上訴人之員工蔡文海嗣又返還被上訴人
    各50萬元，且上訴人又再給付被上訴人92至93年之年度保險
    金30萬元，如上述為兩造所不爭執，則被上訴人主張依上開
    保險契約之約定，被上訴人乙○○尚得請領60萬元，被上訴
    人甲○○尚得請領170萬元，及自起訴狀繕本送達翌日（即
    96年10月3日，見原審卷第20頁）起至清償日止，按年息百
    分之五計算之利息，為有理由。原審據此判命上訴人如數給
    付，並分別依兩造之聲請酌定相當之擔保金額為准予假執行
    及免為假執行之宣告，核無不當，上訴意旨求予廢棄原判決
    ，為無理由，應予駁回。
六、本件事證已臻明確，兩造其餘舉證主張陳述及攻擊防禦方法
    ，核與判決之結果不生影響，爰毋庸一一論述，附此敘明。
據上論結，本件上訴為無理由，依民事訴訟法第449條第1項、第
78條，判決如主文。
中    華    民    國    97    年    7     月    29    日
                  民事第三庭  審判長法  官  陳光秀
                                    法  官  李文賢
                                    法  官  莊俊華
上為正本係照原本作成。
如對本判決上訴，須於判決送達後20日內向本院提出上訴狀，未
表明上訴理由者，應於上訴後20日內，向本院提出理由書（須附
繕本）。依法須繳納裁判費並應委任律師為訴訟代理人，始得上
訴。
中    華    民    國    97    年    7     月    31    日
                                    書記官  吳銘添
【附記】
民事訴訟法第466條之1：
(1)對於第二審判決上訴，上訴人應委任律師為訴訟代理人。但上
  訴人或其法定代理人具有律師資格者，不在此限。
(2)上訴人之配偶、三親等內之血親、二親等內之姻親，或上訴人
  為法人、中央或地方機關時，其所屬專任人員具有律師資格並
  經法院認為適當者，亦得為第三審訴訟代理人。
民事訴訟法第466條之2：
  上訴人無資力委任訴訟代理人者，得依訴訟救助之規定，聲請
  第三審法院為之選任律師為其訴訟代理人。


司法院資訊處製作；財團法人民間司法改革基金會備份。
